臺灣嘉義地方法院民事判決
110年度家繼訴字第23號
原      告  陳曾銀花

            陳純敏  

前列共同
訴訟代理人  張顥璞律師
            田欣永律師
            洪懷舒律師
被      告  陳天正  




訴訟代理人  吳宏輝律師
複代理人    吳展育律師
被      告  陳麗美  

            陳麗玲  


上列當事人間請求分割遺產事件，本院於民國111 年2 月17日言
詞辯論終結，判決如下：
    主      文
一、被告陳天正、陳麗美、陳麗玲應各給付新臺幣八十一萬八千
    七百九十三元、一十萬五千元、一十萬五千元予被繼承人陳
    金發之全體繼承人公同共有。
二、兩造就被繼承人陳金發所遺如附表一所示之遺產，應予分割
    如附表一分配方式欄所示。
三、原告其餘之訴駁回。
四、訴訟費用由兩造按附表二所示應繼分比例負擔。
    事實及理由
一、判決要旨：被繼承人陳金發死亡遺有如附表一所示之遺產 
    ，雙方均為法定繼承人，應繼權利如附表二應繼分比例所示
    ，而被繼承人陳金發未以遺囑禁止繼承人分割遺產，或雙方
    有禁止分割遺產的協議，且無法達成分割協議，原告求為被
    告應返還與被繼承人之全體繼承人公同共有及判決分割，為
    有理由。本院審酌雙方應繼分比例及遺產之特性及其用途等
    性質，認以主文第二項所示方式分割，較能有效利用之經濟
    效益及繼承人之利益、公平性等。因此，判決如主文所示。
二、本件被告陳麗美、陳麗玲經合法通知，未於言詞辯論期日到
    場，核無民事訴訟法第386 條各款事由，依家事事件法第51
    條準用民事訴訟法第385 條第1 項前段之規定，依原告之聲
    請，准為一造辯論而為判決。 
三、原告主張：
　㈠被繼承人陳金發（民國00年0 月00日生，下稱被繼承人或陳
    金發）於民國108 年6 月2 日死亡，遺有如附表一所示之遺
    產，原告陳曾銀花、陳純敏為被繼承人之配偶、三女，被告
    陳麗美、陳麗玲、陳天正為被繼承人之長女、次女、長子，
    而其中繼承人即次子陳瑞祥已於84年9 月21日死亡，兩造均
    為陳金發之法定繼承人，應繼權利如附表二應繼分比例所示
    ；又被繼承人未以遺囑禁止繼承人分割遺產，兩造亦未有禁
    止分割遺產之協議，且無法就分割遺產達成協議。為此，原
    告依法訴請分割遺產等語，並聲明：㈠被告陳天正、陳麗美
    、陳麗玲應各給付新臺幣（下同）97萬4,493 元、10萬5,00
    0 元、10萬5,000 元，予全體共有人，並由兩造公同共有；
    ㈡被繼承人遺產金額148 萬4,493 元扣除被繼承人陳金發喪
    葬費用30萬元，所餘118 萬4,493 元，由兩造依附表二所示
    應繼分比例分配。
　㈡又被告陳天正（下或稱陳天正）於108 年8 月初向兩造表示
    領取被繼承人郵局存款手續繁雜，自願為兩造辦理，並允諾
    公平分配，絕不會私自侵吞，兩造同意委由陳天正代為領取
    前述存款，並悉數提供證件及印鑑等資料予陳天正；但陳天
    正於108 年8 月5 日將被繼承人之前述存款148 萬4,493 元
    全數領出後，於同年8 月7日對繼承人謊稱前述存款僅餘118
     萬元，並表示扣除喪葬費用及零碎開支30萬元後，餘下部
    分還要分配給其不知名友人、外籍幫傭及其長子陳柏諺等非
    繼承人，並擅自決定被告陳麗美、陳麗玲及原告陳純敏（下
    或稱陳麗美、陳麗玲、陳純敏）僅能分得10萬5,000 元，不
    願分配與原告陳曾銀花（下或稱陳曾銀花）。陳麗美、陳麗
    玲雖表示不同意陳天正之分割方案，惟各自取走前述10萬5,
    000 元款項，原告陳曾銀花、陳純敏均不同意前述分割方案
    ，迄今未受分配任何遺產。
  ㈢再者，被繼承人遺有存款148 萬4,493 元，經扣除被繼承人
    喪葬費用及相關雜支計30萬元，其餘2 萬2,500 元為塔位遷
    移費用、誦經部分1 萬5,050 元，此部分是有支出，但喪葬
    禮儀服務19萬8,000 元應屬浮報，故被繼承人遺產應尚有11
    8 萬4,493 元，為兩造公同共有，陳天正、陳麗美、陳麗玲
    未經全體繼承人同意，各自分得97萬4,493 元、10萬5,000 
    元、10萬5,000 元，顯無法律上原因，且屬故意不法侵害原
    告受遺產分配權利，致原告受有損害，原告依民法第179 條
    、第184 條第1 項規定，請求被告陳天正、陳麗美、陳麗玲
    各返還97萬4,493 元、10萬5,000 元、10萬5,000 元與全體
    繼承人，並由兩造公同共有等語。
四、被告方面：
　㈠被告陳天正則以：當初在遺產分配時因陳天正不諳法律，顧
    慮不多，願意就陳曾銀花部分提出補償；又在協調過程中在
    場人有同意分配與曾經協助照顧被繼承人的朋友，當時僅口
    頭約定，才會有現在的狀況，陳天正同意可以協商補償對方
    因此有損失的部分；再者，被繼承人喪葬費用，其中由昌宏
    生命禮儀公司（下簡稱昌宏公司）辦理喪葬服務部分為42萬
    5,600 元，惟昌宏公司負責部分未涵蓋被繼承人百日及後續
    靈骨塔相關費用，陳天正另行支出百日期間相關費用為1 萬
    5,050 元、靈骨塔櫃位費用3 萬3,000 元，計47萬3,650 元
    等語。
　㈡被告陳麗美雖未到庭，惟具狀陳稱略以：同意原告主張，陳
    天正提出分配財產時，陳麗美亦在場，對於陳天正主張遺產
    分配與八人之要求，在場之人並沒有共識，且陳曾銀花及陳
    純敏確實未拿到財產分配等語。
　㈢被告陳麗玲未於言詞辯論期日到場，惟據其前具狀或到場略
    以：當我父親（即被繼承人）過世第二天，哥哥（即陳天正
    ）當我、姊夫（即陳麗美配偶）、姊姊（即陳麗美）、陳純
    敏與其大兒子說：陳金發存摺的錢，為何不領出來，就是等
    最後一程要用的，其餘分7 等分，陳天正說這是要替陳金發
    給子女的手尾錢，讓子女們不要被取笑陳金發沒留半點錢，
    並不是陳天正忘了密碼；又陳純敏主張她老媽（即陳曾銀花
    ）也要1 份，陳麗玲不同意，與陳純敏爭執吵架後就離開現
    場，日後多次會議均無參與，陳麗玲僅取得8 萬餘元，陳純
    敏乘機取走陳天正給陳麗玲的2 萬元；再者，陳純敏獨吞勞
    工保險局給家屬的喪葬補助費20餘萬元，卻未拿出來補貼喪
    葬費等語。
五、本件經兩造協商整理不爭執及爭執事項如下：
  ㈠兩造不爭執之事項：被繼承人陳金發於108 年6 月2日死  亡
    ，原告為被繼承人配偶、子女及被告等為被繼承人與其前妻
    所生之子女，均為繼承人，兩造應繼權利應繼分各5 分之1
    。又被繼承人遺有白河郵局存簿儲金（帳號：0000000 ）計
    148 萬4,493 元，由被告陳天正於108 年8 月6 日向水上郵
    局領取。前述遺產款項僅由被告陳麗美、陳麗玲各取得10萬
    5,000 元，扣除被告陳天正所稱之喪葬費用後，其餘由被告
    陳天正取得97萬4,493 元。
　㈡兩造爭執之事項：
  ⒈被告陳天正代墊被繼承人喪葬費用金額為何？是否應自被繼
    承人遺產中扣除？被告是否應各給付如原告聲明第一項所示
    之金額予被繼承人之全體繼承人公同共有？
　⒉被繼承人所遺之財產金額為何及應如何分配？
六、本院之判斷
  ㈠依民法第1151條規定：繼承人有數人時，在分割遺產前，各 
    繼承人對於遺產全部為公同共有；再者，民法第828 條第3 
    項規定：公同共有物之處分及其他之權利行使，除法律另有
    規定外，應得公同共有人全體之同意。本件被繼承人疑有如
    附表一編號1所示之遺產148 萬4,493 元，已見上述；又被
    告陳天正未經全體繼承人同意領取前述款項，並以扣除其支
    付之被繼承人喪葬費用47萬3,650 元後為分配，惟原告否認
    該喪葬費應未逾30萬元等情，則本件應審究為被告陳天正代
    墊被繼承人喪葬費用金額為何、是否應自被繼承人遺產中扣
    除？被告是否應各給付如原告聲明第一項所示之金額予被繼
    承人之全體繼承人公同共有？經本院調查：
  ⒈被告陳天正主張其支付之被繼承人喪葬費用47萬3,650 元，
    固據提出昌宏生命禮儀公司(即昌宏生命禮儀社)收費單據、
    估價單等、臺南市白河區公所自行收納款項統一收據影本為
    證(見本院卷第137至145頁)。惟證人即該禮儀社負責人林有
    澤到庭結證述：我向縣市政府聲請用(宏昌生命)禮儀社名稱
    ，但是工作上是用(宏昌生命)禮儀公司稱呼，我是獨資。當
    初陳天正在大陸地區，是請臺灣姓江的朋友打電話給我，要
    我到陳金發喪宅去處理後事，處理完畢後，是與陳天正結款
    ，也就是由陳天正支付給我。開始協調的契約金額19萬8,00
    0元，後來陳天正回臺灣與我聯絡，又增加骨灰譚、紙紮的
    房子、庫錢、火化及撿骨的費用22萬7,600元，因為一個骨
    灰譚就要13萬元了，喪葬費用總計金額是19萬8,000元加22
    萬7,600元，但是後來還有百日、對年均各花費1萬5,050 元
    ，沒有其他的費用，我只有帶百日的收據，對年的費用收據
    我沒有找到，但是確實有做對年，因為當天還有做合爐。故
    被繼承人陳金發的喪葬費用為19萬8,000元、22萬7,600元、
    3萬0,100元等語(見本院卷第262至266頁)，並為兩造所不爭
    執，當屬喪葬所必要之費用，應可採認。因此，被告陳天正
    代墊被繼承人喪葬費用金額應為45萬5,700元，核應屬繼承
    費用，應自被繼承人之積極遺產中扣抵後，所餘者始為繼承
    人共同繼承之遺產。故核算被繼承人之遺產在扣除前述喪葬
    費用後，應為102萬8,793元【計算式：1484,493-455,700＝1
    028,793】。至於被繼承人死亡前、後，迄於111年2月9日止
    ，並無領取任何社會福利津貼、社會補助或其他補助等，此
    亦有嘉義縣社會局111年1月26日嘉縣社救字第1110005125函
    、勞動部勞工保險局111年2月10日保普生字第11113005740
    號函附卷可憑(見本院卷第253至257頁)。依此，被告陳麗玲
    抗辯繼承人有領取勞工保險局給家屬之喪葬補助費20餘萬元
    乙節，並未據提出任何證據以實其說，自難採信，附此說明
    。
  ⒉又被告陳天正未經全體繼承人同意就前述102萬8793元遺產
    逕為分配，並由被告陳麗美、陳麗玲各取得10萬5,000 元、
    被告陳天正取得81萬8,793元，均係屬無法律上原因而受利
    益，致他人受損害，應返還其利益於全體繼承人。故原告依
    民法第179 條不當得利規定，請求被告陳天正返還81萬8,79
    3元、被告陳麗美、陳麗玲各返還10萬5,000 元予被繼承人
    陳金發之全體繼承人公同共有，為有理由，應予准許；逾此
    範圍之請求，則無理由，應予駁回。前述公同共有債權，並
    應列入被繼承人之遺產分配。又本院已依不當得利之法律關
    係，准許原告此部分之請求，依法即無庸再就侵權行為規定
    為審究，附此說明。
  ㈡又民法第1138條規定，遺產繼承人，除配偶外，依下列順序
    定之：直系血親卑親屬、父母、兄弟姊妹、祖父母；第1141
    條規定，同一順序之繼承人有數人時，按人數平均繼承。但
    法律另有規定者，不在此限；第1144條第1 款規定，配偶有
    相互繼承遺產之權，其應繼分，與第1138條所定第一順序之
    繼承人同為繼承時，其應繼分與他繼承人平均；又繼承人有
    數人時，在分割遺產前，各繼承人對於遺產全部為公同共有
    ；繼承人得隨時請求分割遺產，但法律另有規定或契約另有
    訂定者，不在此限，民法第1151條、第1164條定有明文。經
    本院調查，本件原告、被告等為被繼承人之配偶、子女，兩
    造均為被繼承人之繼承人，被繼承人於108 年6 月2日死亡
    ，遺有如附表一所示之遺產，由兩造共同繼承，而對於全部
    遺產，並無以遺囑定分割方法或禁止分割遺產等情，且有繼
    承系統表、戶籍謄本、死亡證明書影本、郵政儲金存款繼承
    (代管)聲請書、中華郵政客戶歷史交易清單等件為證（見 
    本院卷第21至23、49至69 頁），已見前述，並為兩造所不
    爭執，自可信為真實。是以，原告訴請分割被繼承人遺產，
    即係以原告起訴狀之送達，向被告表示終止前述遺產之公同
    共有關係，而兩造為被繼承人之配偶、子女，即均為被繼承
    人之遺產繼承人，該遺產應由兩造依如附表二所示之應繼分
    繼承，即原告、被告應繼分各為5分之1，此核與前揭規定相
    符，原告請求判決分割，洵屬正當，應予准許。
  ㈢再者，共有物之分割，依共有人協議之方法行之。分割之方
    法不能協議決定，或於協議決定後因消滅時效完成經共有人
    拒絕履行者，法院得因任何共有人之請求，命為下列之分配
    ：以原物分配於各共有人。但各共有人均受原物之分配顯有
    困難者，得將原物分配於部分共有人；原物分配顯有困難時
    ，得變賣共有物，以價金分配於各共有人；或以原物之一部
    分分配於各共有人，他部分變賣，以價金分配於各共有人。
    以原物為分配時，如共有人中有未受分配，或不能按其應有
    部分受分配者，得以金錢補償之。以原物為分配時，因共有
    人之利益或其他必要情形，得就共有物之一部分仍維持共有
    ，民法第824 條第1 項至4 項分別定有明文。又公同共有物
    分割之方法，除法律另有規定外，應準用關於共有物分割之
    規定，民法第830 條第2 項亦定有明文。又法院為裁判分割
    前，應審酌當事人之聲明、應有部分之比例與實際是否相當
    、共有物之客觀情狀、性質、價格與經濟價值、各共有人間
    之經濟利益及主觀因素與使用現狀、利害關係等為適當分配
    ，並維持全體共有人之公平為綜合判斷。本件原告訴請分割
    被繼承人所遺如附表一所示財產，其中附表一所示編號1部
    分為被繼承人之遺產，扣抵被告陳天正所支付之被繼承人喪
    葬費用45萬5,700 元後之金額為102萬8,793元，係屬本件應
    分割之應繼財產範圍。又本院審酌前述遺產之性質為現款、
    兩造應繼分之比例為每人各5分之1，及原告主張之方割方式
    等情，認以如附表一所示之「分配方式」分割為適當，判決
    如主文第1項所示。
七、末因共有物分割、經界或其他性質上類似事件涉訟、由敗訴
    當事人負擔訴訟費用顯失公平者，法院得酌量情形，命勝訴
    之當事人負擔其一部，民事訴訟法第80條之1定有明文。本
    院審酌分割遺產之訴，係必要共同訴訟，原、被告之間本可
    互換地位，且兩造均蒙其利，且原告聲明第1項與第2項分割
    遺產之聲明內容有競合之情形。因此，本院認本件之訴訟費
    用應由兩造依分得遺產之比例分擔，較為公允，諭知如主文
    第4項所示。
八、本件裁判基礎已臻明確，兩造其餘攻擊防禦方法或所提出之
    資料，經本院審酌後，認與裁判結果無影響，不再贅述。
九、結論，原告之訴為有理由，依家事事件法第51條、民事訴訟
    法第385 條第1 項前段、第80條之1 ，判決如主文。
中　　華　　民　　國　　111 　年　　3 　　月　　4 　　日
                   家事法庭     法  官　李文輝
以上正本係照原本作成。
如對本判決上訴，須於判決送達後20日之不變期間內，向本院提
出上訴狀。如委任律師提起上訴者，應一併繳納上訴審裁判費。
中　　華　　民　　國　　111 　年　　3 　　月　　4 　　日
                                書記官　張紜飴         
附表一：被繼承人陳金發之遺產（110 年度家繼訴字第23號）
編號 種類 遺產明細 金額（新臺幣/元） 分配方式  1 存款 中華郵政股份有限公司白河郵局，帳號：00000000000000號 148 萬4,493 元 扣抵編號2被繼承人喪葬費用後應繼財產範圍102萬8,793元。 由兩造每人各取得5分之1即依備註欄所示。  2 其他 喪葬費用 45萬5,700 元  
備註：被告陳天正應給付原告陳曾銀花、陳純敏各20萬5,759元【計算式：1028,793 ÷ 5 ＝205,759，元以下四捨五入，下同】；被告陳天正應給付被告陳麗美、陳麗玲各10萬0,759元，扣抵被告陳麗美、陳麗玲各已先取得10萬5,000元之分配【計算式：205,759－105,000 ＝100,759】。 
              
附表二：兩造應繼分比例及訴訟費用負擔金額比例
編號 繼承人 應繼分比例  1 陳曾銀花 5 分之1  2 陳麗美 5 分之1  3 陳天正 5 分之1  4 陳麗玲 5 分之1  5 陳純敏 5 分之1